【裁判字號】    90,上訴,1089
【裁判日期】    901011
【裁判案由】    偽造文書
【裁判全文】
台灣高等法院台中分院刑事判決                    九十年度上訴字第一八九號
    上  訴  人  臺灣台中地方法院檢察署檢察官
    被      告  庚○○
    選任辯護人  張居德
    被      告  乙  ○
    選任辯護人  謝文田
右上訴人因被告偽造文書等案件，不服臺灣台中地方法院八十九年度訴字第一一０七
號中華民國九十年四月二十三日第一審判決（起訴案號：臺灣台中地方法院檢察署八
十八年度偵字第二二九０五號、二三六六０號），提起上訴，本院判決如左：
      主  文
原判決關於被告庚○○部分撤銷。
庚○○為他人處理事務，意圖為自己不法之利益，而為違背其任務之行為，致生損害
於本人之財產，處有期徒刑伍月，如易科罰金，以參佰元折算壹日。
其他上訴駁回。
      事  實
一、庚○○為從事土地代書業務之人，緣訴外人丁○○因向台灣台中地方法院民事執
    行處投標購買位於台中市○○路○段四六一巷廿六號七樓之房地事（以邱某前岳
    母劉林雙英為登記名義人）積欠庚○○一百四十萬元，庚○○則以保管、持有上
    開不動產之所有權狀以為擔保。嗣該房地由丙○○（即沙季舫）以二百七十九萬
    元向丁○○購得，八十八年一月十五日移轉登記後，丙○○仍積欠尾款六十九萬
    元，庚○○於八十八年五月十日受丙○○之委託，向台新商業銀行北台中分行（
    以上簡稱台新銀行）辦理貸款事宜，係為他人處理事務之人，竟意圖為自己不法
    之利益，於同年五月某日，在不詳處所，於丙○○出具委託辦理貸款事項之委託
    書上，偽造加記「應支付受委託人庚○○新台幣五萬元正」「並於銀行正式撥款
    之同時交付新台幣七十萬元正以支付房屋貸款餘額。」「七、並交付權利書狀０
    八八中正建字０００五七０號、０００六四六建物、土地權狀正本各乙張」等文
    字，意圖為自己不法之所有，以上開不實文書持向台新銀行職員乙○，偽稱丙○○同意自貸款中以轉帳方式返還欠債及代書費用，致乙○陷於錯誤，於八十八年
    五月三十一日將該銀行核撥之二百二十四萬元貸款中之七十七萬二千八百六十六
    元，利用不知情之乙○在丙○○於對保時已蓋好印鑑章，供台新銀行代扣火險費
    、信用查詢費用所交付之空白取款憑條上，填載同額存款取款憑條，而偽造私文
    書，進而交給該銀行行員，以轉帳方式，將前揭款項存入庚○○設於該分行之0
    0000000000000號帳戶內，而為違背其任務之行為，致生損害於丙○○及台新銀行。
二、案經丙○○訴請台灣台中地方法院檢察署檢察官偵查起訴。
      理  由
壹、被告庚○○部分
一、訊據被告庚○○雖坦承以轉帳方式，自告訴人丙○○處收受七十七萬二千八百六
    十六元，惟矢口否認有背信及偽造文書等犯行，辯稱：I被告係從事代書事務，
    於八十七年初經由台中區中小企業銀行崇德分行放款部蔡順德介紹而認識房屋仲
    介經紀商丁○○。八十七年九月初，邱某復委託被告標購位於台中市○○路○段
    四六一巷廿六號七樓之房地，用邱某岳母劉林雙英名義，以二百五十五萬元拍定
    ，因邱某自有資金尚短缺一百四十萬元，乃約定由被告先行墊付，待邱某轉賣予
    告訴人丙○○取得買賣價金後再償還被告，被告乃至上開銀行太平分行從名下同
    銀行潭子分行第00000000000號帳戶內提領一百廿五萬元（預扣利息
    及佣金共十五萬元），而請該銀行開立付款人為台灣銀行之支票乙紙以便向法院
    繳付標金。II八十八年十一月初邱某取得權利移轉證書後，被告乃於同年月十一
    日先辦理過戶登記至劉林雙英名下，同年月卅日完成登記，再以買賣名義辦理過
    戶至告訴人丙○○名下，而於八十八年一月十五日登記完成。告訴人同時委託被
    告代覓銀行辦理貸款，要求貸款金額為二百五十萬元，並口頭約定俟銀行撥款時
    ，告訴人當即交付一百四十萬元予被告，以清償丁○○前向被告所借之款項，該
    房地所有權狀則交由被告保管。III至八十八年二、三月間，被告曾接洽多家銀行
    然均無法貸足告訴人要求之二百五十萬元額度；告訴人即稱欲自行央人辦理；至
    八十八年五月被告因見久久無後續消息，乃打電話詢問告訴人，告訴人稱尚未貸
    款，適被告前往台中市中正地政事務所洽公，赫然發現公佈欄上竟公告前揭房地
    所有權狀遺失，被告於是找告訴人探詢究竟，告訴人心虛便撤回補發申請，被告
    恐告訴人原先答應事項生變，乃要求告訴人再將貸款事宜交由被告辦理，告訴人
    當場並簽立有委託書為憑，內載明告訴人願支付被告七十萬元，以代丁○○償還
    借款（按邱某向答辯人借款係一百四十萬元，然告訴人聲稱其僅餘七十萬元尾款
    未付予邱某，故其僅願代邱某清償七十萬元予被告）。Ⅳ被告以前揭房地向台新
    國際商業銀行北台中分行抵押貸款二百廿六萬元，另信用貸款廿四萬元，共貸得
    二百五十萬元，而於台新銀行辦理對保之際，告訴人同時親自蓋妥委託取款憑條
    （金額為七十七萬二千八百六十元，含代書費、契稅、地政規費等）交予台新銀
    行人員，表明撥款同時即由台新銀行將上開委託取款金額直接匯入被告之帳戶。
    詎八十八年六月一日台新銀行按前約定撥款後，告訴人竟反悔不認帳，且找被告
    爭論，謂伊已支付邱某仲介費，不應再由伊負擔其他費用，被告不堪其擾，遂退
    還告訴人一半費用（代書費、契稅、地政規費等），數額三萬六千四百三十三元
    ，惟告訴人仍不罷休，竟又提出告訴，捏稱被告偽造文書與台新銀行北台中分行
    串通共謀侵占告訴人之款項。Ⅴ該紙委託辦理貸款事項之委託書上所載全部內容
    ，事先均經雙方商談同意後，告訴人始親自簽名蓋章；被告絕無所謂事後再為增
    刪修改等變造行為，否則告訴人豈可能於銀行對保時當場親自蓋委取款條交予銀
    行行員。Ⅵ事實上告訴人原本最先允諾願將應給付丁○○買賣價金中之一百四十
    萬元直接交付被告，其後變卦托詞僅餘七十萬元未給付邱某，最後竟又乾脆全盤
    否認，甚且編捏事項反而誣指被告侵占等語。
二、本院查：
  (一)上開不動產買賣出賣人為劉林雙英，被告庚○○非告訴人丙○○之債權人
    (1)告訴人丙○○與丁○○（出賣人劉林雙英未出面，由丁○○為代理人）就系爭
      不動產所訂立之買賣契約書影本載明：簽約日期八十七年十二月五日，買賣價
      款合計新台幣二百七十九萬元，付款方式約定如左：訂金：八十七年九月十
      六日告訴人付劉林雙英新台幣十萬元。完稅：八十七年十一月十五日告訴人
      付劉林雙英新台幣二百萬元正。交屋完畢：告訴人付劉林雙英尾款新台幣六
      十九萬元，並附記：若劉林雙英無法在民國八十八年一月十日以前將土地及建
      物產權登記完畢，延遲金受罰新台幣二千元正，直到過戶完畢為止。嗣該不動
      產於八十八年一月十五日移轉登記為告訴人名義等情，有買賣契約書影本及土
      地、建物登記簿謄本附偵查卷（第二二九０五號）可查。證人即興安代書事務
      所代書戊○○於本院調查時亦證稱：上開契約書是告訴人與丁○○二人至伊代
      書事務所所簽定等語，核與被告庚○○所稱，八十七年九月初，丁○○委託被
      告以劉林雙英（邱某之岳母）名義用二百五十五萬元向台中地方法院標的本件
      坐落台中市○○路○段四六一巷二六號七樓房地等情亦相符合，是被告庚○○
      非本件買賣契約之當事人，告訴人依法無給付買賣價金之義務甚明。
    (2)就上開契約價金之支付部分，告訴人指稱，上開房地原總價二百八十萬元，因
      丁○○仲介業務延誤，遭伊扣款一萬元，伊於八十七年九月一日、八十七年九
      月二日、八十七年九月八日分別以轉帳及台支方式付了二百萬剩下六十九萬，
      契約上有記載應於八十八年一月十日前要辦理過戶完畢，但丁○○遲延了五天
      ，被罰款一萬元，故應只欠六十八萬元等語，參酌：I告訴人所提出之台中區
      中小企業銀行（嗣改制為台中商業銀行）活期儲蓄存款存摺影本所示，其於八
      十七年九月一日、九月二日、九月八日分別以轉帳或購買台灣銀行支票方式，
      分別提領六十萬元、八萬元、七十萬元、六十二萬元，合計二百萬元，並有偵
      查卷附台中商業銀行八十九年三月卅日中崇德字第四七號函（偵二二九０五號
      卷第九五頁）所檢送之存款戶丙○○身分證統一編號Ｚ000000000存
      款帳號：０一八─二０─0000000號，於民國八十七年九月一日、九月
      二日及八十七年九月八日之台支取款相關傳票影本。II就丁○○積欠一百四十
      萬元之原委，被告庚○○供稱：八十七年九月初，丁○○委託被告以劉林雙英
      （邱某之岳母）名義用二百五十五萬元向台中地方法院標的本件坐落台中市○○路○段四六一巷二六號七樓房地，邱某因自有資金不足，要求被告能先行代
      墊一百廿五萬元，約定待邱某轉售他人，取得買賣價金後再連同本息、佣金以
      一百四十萬元計算償還被告。被告乃至台中區中小企業銀行太平分行從其潭子
      分行00000000000帳戶內提領一百廿五萬，並請太平分行開立前揭
      台支乙紙，向法院繳作標金。本件法拍屋標的後，八十七年十一月十一日完成
      過戶登記予劉林雙英，八十八年一月十五日再過戶登記予告訴人丙○○等語，
      就借用劉林雙英名義部分，核與證人劉林雙英及劉自琪（劉林雙英之女，丁○○之前妻）於八十九年三月八日偵查訊問時所證，「八十八年三、四月間之後
      我有問丁○○，他叫我不要問那麼多」「當時邱柏雄有跟我母親說要借她的身
      分證及印章去辦過戶」「丁○○說他只借我母親名義去標房子之後就直接過戶
      給沙老師名下」等語相符。III偵查卷附台中市中正地政事務所八十九年三月七
      日中正地所四字第０三四四七號函暨所附興安路二段四六一巷二十六號七樓買
      賣土地登記申請書、承諾書、建物買賣所有權移轉契約書公證書等影本，分別
      載明由被告庚○○代理告訴人及出賣人劉林雙英於八十七年十二月九日在原審
      法院公證處完成契約公證及於八十八年一月十一日提出本件土地登記申請。Ⅳ
      告訴人於八十八年十月十四日偵查訊問時，就與被告庚○○認識之經過指稱：
      「是在今年三月以前沒見過被告，我不可能向她借錢，我是委託丁○○買房子
      ，我要以二八０萬買該房子，是不管丁○○是如何買的該房子，而我是透過黃
      石明介紹向丁○○買房子，丁○○在八十八年三月因財務出狀況，我找不到人
      ，被告（庚○○）主動與我聯絡，我才知道被告是丁○○所找之代書」等語。
      被告庚○○於當日庭訊時亦供稱：「（問：規費之金額何時知道？）我在八十
      八年五月初約定規費金額而這些金額我在八十八年一月即幫告訴人代繳了」「
      （問：告訴人何時委託你代辦貸款及過戶手續？）是劉林雙英及丁○○跟我說
  告訴人要買這棟房子的，我沒有見過告訴人，當時丁○○叫我不要讓告訴人知
      道底標多少」等語，而參酌前開土地登記申請書、承諾書、公證書上，告訴人
      之署押及印文與告訴人於買賣契約書、委託書上告訴人承認真正之印文與署押
      均不相同等情綜合觀之，可知：丁○○對庚○○或有上開支付一百四十萬元
      之承諾，然此承諾究存在於丁○○與庚○○間，與告訴人無涉。
      告訴人既早於訂立書面契約前之八十七年九月間，已先後支付買賣價金二百
      萬元予丁○○，而買賣價金既僅二百七十九萬元事理上即無可能同意支付被告
      庚○○一百四十萬元。以告訴人交付二百萬元早於買賣契約書與一般買賣程
      序先訂立書面契約再交款不符、被告庚○○於八十八年一月十五日即已辦妥移
      轉登記相關事宜，遲至同年五月始向告訴人收取相關費用及告訴人之印文、署
      押不符判斷，告訴人所指伊於八十八年三月以前沒見過被告，伊係委託丁○○
      買房子，丁○○係因於八十八年三月財務出狀況，被告庚○○主動聯絡，伊才
      知被告是丁○○所找之代書等語應與事實相符。
  (二)系爭委託書不足以證明告訴人有授權轉帳七十七餘萬元之事實
    (1)八十八年五月十日由告訴人署押及蓋用印文之定型化委託書載明以下內容：「
      一、茲全權委託『庚○○』台端接洽左列土地房屋之銀行貸款事項，並承諾條
      件如下：二、土地房屋坐落：一、地址：『台中市○○區○○路二段４６１巷
      ２６號７樓』二、地號：『北屯區○○段３１２地號』三、台端如介紹接洽成
      功於正式撥款之同時『應支付受委託人庚○○新台幣五萬元正』（稅金由立委
      託書人負責），倘委託期間銀行核准通知後，本人因故中途不配合辦理貸款手
      續，則本人願依約支付上開佣金。貸款金額新台幣『貳』佰『伍』拾『零』萬
      『零』仟『零』佰『零』拾元正。四、（略）五、本委託有效期間自『８８』
      年『５』月『１０』日起『８８』年『６』月『３０』日止，如期滿前本案進
      行已有具體進展時不在此限，本委託書仍繼續有效。『並於銀行正式撥款之同
      時交付新台幣七十萬元正以支付房屋貸款餘額。』六、前開承諾條件，立委託
      書人保證遵守，如有違反願付賠償責任。『七、並交付權利書狀０八八中正建
      字０００五七０號、０００六四六建物、土地權狀正本各乙張』」等語，其中
      ：I除雙引號部分係以手寫方式為之外，其餘為定型化文字。II全委託書於立
      委託承諾書人「沙季舫」及第一條刪除之「本人自願意總價之  ％計算付酬勞
      費做為佣金」等十九字部分係用藍筆書具外，其餘均以黑色筆為之。
    (2)告訴人就上開委託書之真實稱「委託書只有一份，由被告持有中，委託書內容
      除了空格處是我填寫、簽名、蓋章外，其他手寫部分是被告事後變造的」等語
      ，被告庚○○先於原審八十九年十一月廿三日審理時供稱：「（問：委託書上
      記載『應支付受委託人庚○○新台幣五萬元整』、『並於銀行正式撥款之同時
      交付新台幣七十萬元以支付房屋貸款餘額』、『七、並交付權利書狀０八八中
      正建字第００五七０號、００六四號建物、土地權狀正本』等文字，這些跟委
      託書其他文字是否同一時間所寫？）是的，是用黑色同一支原子筆寫的」「（
      問：同一張委託書為何會有深淺不同之筆跡？）縫隙比較小我就會寫的比較小
      ，至於深淺的部分，有可能是在他家客廳寫的時候，因為是事後補上，可能是
      權狀沒有墊著，所以比較淺」等語，嗣於內政部警署刑事警察局鑑定後（見後
      述）原審九十年一月十一日審判時及本院調查時改稱：「（問：為什麼上次說
      是同一支筆寫的？）上次我有說因為我有帶二支筆的習慣」「當天我有再強調
      說我的皮包裡面有隨身帶鉛筆盒的習慣，有可能是我寫到一半的時候又從鉛筆
      盒拿出另一支筆」「委託書是在丙○○家中寫的，那是定型稿，有部分是空白
      的，五月十日我是拿到他家寫的，所有文字都是我月十日在他家寫的。他說尾
      款只剩七十萬元，我只能向他拿到七十萬元，我答並為他辦理貸款，他要求要
      貸款二百七十萬，我告訴他說不太可能貸到這麼多，應該只可以貸到二百五十
      萬元，是因為他要給我七十萬元，所以我才加註在上，之所以會有拖延，是因
      為我發現他去地政事務所補發權狀，而事實上權狀是在我這裡，我害怕被他騙
      。至於為何會有兩支筆的筆跡，是因為當天就金額，期限等各項寫完之後，我
      覺得有不太妥當之處，才又加寫貸款部分，因為我有帶二隻筆的習慣，二支筆
      都是黑色的，我當天在第二次加寫的時候，沒有特別拿取原來的筆來寫。其實
      兩次所寫都是當天在同地所寫」等語。
    (3)原審法院將上開委託書送請內政部警政署刑事警察局鑑定結果：I鑑驗情形：
      送鑑委託書上「應支付受委託人庚○○新台幣五萬元正」、「並於銀行正式撥
      款之同時交付新台幣七十萬元以支付房屋貸款餘額」等筆跡油墨，經以紅外線
      光譜影像比對儀檢視，與資料上其他字跡油墨反應不同，二者判非以同一支筆
      書寫。II另該資料上「七、並交付．．．土地權狀正本各乙張」處之筆跡油墨
      反應與資料上（除前述待鑑字跡部分）其他筆跡油墨反應未發現不同，是否同
      一支筆書寫部分，無法認定。III本案有關委託書上文字之書寫時間是否相同或
      其先後，因待鑑定筆跡與比對筆跡間並無筆劃先後關係，僅由資料本身，無法
      認定」等情，有該局八十九年十二月四日刑鑑字第一九０二八０號、八十九年
      十二月十六日刑鑑字第一九六五一六號函暨所附鑑驗通知書附原審卷可憑，據
      此科學上客觀之檢驗結果及被告庚○○事後供述觀之，委託書上「應支付受委
      託人庚○○新台幣五萬元正」、「並於銀行正式撥款之同時交付新台幣七十萬
      元以支付房屋貸款餘額」等文字部分係與其他文字以不同枝筆書寫應可認定。
    (4)告訴人所有上揭不動產，係被告庚○○受丁○○之託，用劉林雙英（即丁○○
      之前岳母）之名義，以二百五十五萬元向法院標購，嗣因丁○○資金短缺，遂
      請被告庚○○先代墊一百二十五萬元予法院，被告庚○○乃至台中區小中企業
      銀行太平分行提領一百二十五萬元，該銀行並簽發同額支票交予被告庚○○，
      庚○○乃持向原審院繳存中央銀行國庫收入等情，有台中區小中企業銀行太平
      分行八十九年六月二十八日八九中營字第四五六六號函文在卷可憑。參酌前開
      證人劉林雙英於八十九年三月八日檢察官偵訊中證稱：法院拍賣房屋之價款二
      百五十五萬元，何人支付，伊不知道等語及上開不動產之所有權狀均在被告庚○○保管之中，嗣八十八年六月一日始交付告訴人等情，亦據告訴人於原審訊
      問時陳明在卷，由此可見，被告庚○○確為該不動產先行代墊一百二十五萬元
      。被告庚○○所辯：如連同利息、佣金，人丁○○標購上揭不動產轉賣予告訴
      人，尚欠伊一百四十萬元，應有所依據。是被告庚○○顯以保管前揭不動產權
      狀資料，做為丁○○或上開不動產買受人清償上開一百四十萬元之擔保甚明，
      據此，則委託書上所載，『並於銀行正式撥款之同時交付新台幣七十萬元以支
      付房屋貸款餘額』及『七、並交付權利書狀０八八中正建字第００五七０號、
      ００六四號建物、土地權狀正本』間即有相互連帶之關係，此由文句上「『並
      』交付權利書狀０八八中正建．．」亦可見其端倪，惟此究屬被告庚○○急切
      希望其所實際借予丁○○之一百四十萬元（含利息、報酬等）能夠返還之主觀
      願望，參酌委託書上正常欄位之筆跡並無斷水情形，客觀上無以兩枝筆書寫之
      必要、增添文字均未蓋用告訴人印文及前開被告庚○○於委託書鑑定結果出爐
      前後之供述並非一致觀之，上開文字非於告訴人家中所填具應可認定，該項文
      字既係被告庚○○所事後填載，即不足以證明告訴人有同意自貸款中轉帳甚明
      。
  (三)無積極證據證明告訴人有口頭同意轉帳之事實
    (1)共同被告乙○雖迭次於偵查及原審審理時辯稱：伊係根據告訴人以電話口頭授
      權及前揭委託書之記載而轉帳云云，然參酌證人陳美嬌於八十八年八月四日檢
      察官訊問時證稱：「（問：八十八年六月一日有無陪同庚○○去台新銀行找告
      訴人？）我當時也是委託她幫我辦理貸款，因當天要撥款我才與她一同過去」
      「（問：當時有無聽見他們雙方爭執什麼？）我有聽見告訴人質問被告為何沒
      有經過他的同意將七十萬轉出去，被告說她有委託書，告訴人說他沒有委託她
      七十萬可以轉出去，但我沒有看見委託書，他們爭執時乙○偶而也在場」等語
      。查告訴人係本案被告，就告訴人有無口頭授權之認定，關係其刑事責任之成
      立與否，利害關係重大，上開辯解自須進一步查證是否屬實。而證人係委託被
      告庚○○辦理貸款之客戶，就一般事理而言，與本案並無利害關係，參酌被告
      庚○○對上開八十八年六月一日在台新銀行與告訴人發生爭執亦不否認，供稱
      ：是告訴人事後反悔云云，是證人上開證詞應與事實相符，亦即至少告訴人於
      八十八年六月一日否認有在委託書上授權扣款轉帳應無疑義。
    (2)依前開不動產買賣契約書之內容，暫不考慮告訴人所主張出賣人劉林雙英遲延
      移轉登記應扣除之一萬元部分，事實上告訴人僅積欠劉林雙英六十九萬元，以
      告訴人分別以丁○○仲介遲誤、移轉登記遲誤五天即分別扣款一萬元及扣款轉
      帳後就被告庚○○代書費用仍收回三萬餘元錙銖必較的作風，事理上告訴人是
      否口頭同意轉帳七十萬元不無疑義。
    (3)告訴人指稱：為支付丁○○前開買賣價金之尾款，伊曾經簽發票號四八一０五
      二號本票、發票日八十八年四月十二日、票面金額六十八萬元、到期日八十八
      年四月十二日予丁○○，邱某嗣將上開本票質押於第三人林家憲，為避免該本
    票遭持票人聲請本票裁定及強制執行，進而拍賣系爭房地，伊乃於八十八年八
      月十三日與劉林雙英（丁○○代理）、丁○○及林家憲等人訂立協議書，由伊
      支出廿萬元予該林家憲，以取回上開本票等語，並有上開協議書影本附偵查卷
      可稽，參酌證人即代書戊○○於八十九年三月十六日檢察官訊問時證稱：「在
      撤銷申請補狀的當天，庚○○有拿所有權狀來我事務所給我及丙○○確認權狀
      確實在她手上，當時他們二人有提即貸款之事，本來丙○○及丁○○是我託我
      去辦貸款，我說我給國泰人壽估可貸到二二０萬，但丙○○說他有簽了一張本
      票大約是七十萬給丁○○，故他希望可以貸到二七０萬以上，其中二百萬要回
      他母親，我說國泰只能貸到二二０萬，沒辦法，庚○○說她可以拿去別家銀行
      估價，可貸款之金額可以高一點，我經過丙○○同意將貸款業務交庚○○辦理
      之後他們就沒有同時去過我事務所了」「（問：是否在你事務所內聽到沙季舫
      說要替劉林雙英清償七十萬給庚○○？）我有聽到沙季舫說他貸款出來就是要
      清償丁○○本票的錢」「（問：你有無聽丙○○說貸款撥下來後要替丁○○或
      劉林雙英清償庚○○之欠款？）我沒有聽到，我有特別交代丙○○去台新銀行
      開戶的章及存摺要自行保管，不要交給其他人且若要清償七十萬元，一定要見
      到那張本票才可以清償」等語，告訴人既已交付丁○○六十八萬元之本票，且
      經代書之提醒必須見到本票才能清償尾款，在事理上，其是否可能同意由被告
      庚○○以直接扣款轉帳方式處理其尾款亦有疑義。
    (4)至被告庚○○所指告訴人明知伊持有上開不動產之權狀，仍虛偽向地政事務所
      辦理遺失補發一節，查：I依偵查卷附台中市中正地政事務所八十九年三月七
      日（八九）中正地所四字第０三四四七號函所附之八十八年五月十四日八八中
      正地所字第六八三一號（第七十頁）土地登記案件駁回理由簽辦單影本記載：
      受文者：丙○○、副本收受者：戊○○。聲請事由：申請撤銷補狀。申請
      書收狀日期為八十八年四月十六日下午。駁回理由為依八十八年五月十一日
      之申請書台端稱權狀正本已尋獲，既經提示權狀正本無誤，該登記申請案依土
      地登記規則第五十一條第二項應予駁回等情。II就申請補發之原因，告訴人於
      八十九年三月八日偵查訊問時陳稱：「因房子已過戶了，我沒拿到權狀，過戶
      後我一直問丁○○，他說權狀丟了叫我去申請補發，他叫我去委託興安代書戊○○幫我申請補發，當時丁○○也在場，後來被告庚○○及胡代書有打電話給
      我我才知道所有權狀沒有丟掉，而是在庚○○處，我才去撤銷申報遺失之委託
      」等語，證人戊○○於八十九年三月十六日偵查訊問時證稱：「（問：八十八
      年三月間丙○○有無委託你向台中市中正地政事務所申請補發台中市○○路○
      段四六一巷廿六號七樓房地之所有權狀？）有，是丁○○打電話給我說他有一
      客戶丙○○的所有權狀遺失要申請補發，要準備什麼文件，我說依規定要有印
      鑑證明、印鑑章，後來丁○○也有陪同丙○○來我事務所辦理」「（問：後來
      為何會申請撤銷補發？）庚○○打電話給我問我有沒有辦沙老師的案件，我說
      我有辦他的權狀遺失之案件，庚○○說沙老師的權狀在她手上沒有遺失，隔天
      我才與沙老師一同去辦撤銷」「（問：庚○○是否有與丙○○一同去你事務所
      協商過什麼事？）在撤銷申請補狀的當天，庚○○有拿所有權狀來我事務所給
      我及丙○○確認權狀確實在她手上，當時他們二人有提即貸款之事，本來丙○○及丁○○是我託我去辦貸款，我說我給國泰人壽估可貸到二二０萬，但丙○○說他有簽了一張本票大約是七十萬給丁○○，故他希望可以貸到二七０萬以
      上，其中二百萬要回他母親，我說國泰只能貸到二二０萬，沒辦法，庚○○說
      她可以拿去別家銀行估價，可貸款之金額可以高一點，我經過丙○○同意將貸
      款業務交庚○○辦理之後他們就沒有同時去過我事務所了」等語。III證人即被
      告庚○○同事務所代書己○○於八十九年六月十九日原審訊問時證稱：「我與
      庚○○是聯合辦公室，要我陪他去辦姓沙的案件，當時告訴人也在場，已坐在
      沙發上，庚○○有向沙先生質疑權狀為何去補發及丁○○欠庚○○一百四十萬
      元，沙先生有說只欠七十萬元，等貸款下來要還庚○○，胡代書有說：權狀的
      事可能有誤會、不用補發權狀了，事後我有提醒庚○○最好寫個承諾委託書，
      談完三、四天後，庚○○有去找沙先生寫委託書」等語，告訴人於同庭訊問時
      陳稱「我是在場，二位是以金主之姿出現，我是說要等三方面解決才給庚○○
      ．．」等語。據此可知：告訴人係於八十八年五月十一日確定被告庚○○確
      實持有上開不動產之權狀後，始向地政事務所辦理撤銷申請補發案。告訴人
      在確實知悉庚○○與丁○○之資金關係及庚○○持有上開權狀後，將其尾款支
      付被告庚○○固不失為解決方案之一，然本件買賣之出賣人為劉林雙英，告訴
      人且交付劉女代理人丁○○六十八萬元之本票，是告訴人所陳，要等三方面解
      決才給庚○○等語，與事理自相符合，證人己○○證述部分應屬可行方案，而
      非告訴人之最終決定甚明，自不足為被告庚○○有利之認定。
    綜合上述，本件事證已臻明確，被告庚○○之犯行應堪認定。
三、核被告庚○○所為，係犯刑法第二百十條、第二百十六條、第三百四十二條第一
    項、第三百三十九條第一項詐欺取財罪，其偽造文書後復持以行使，偽造之低度
    行為應為行使之高度行為所吸收，應論以行使偽造文書罪。被告庚○○利用不知
    情之乙○填寫取款憑條之行為為間接正犯，其先後兩次行使偽造文書犯行，時間
    緊接，犯罪構成要件相同，顯係基於概括之犯意反覆為之，為連續犯，應依法論
    以一罪，並依法加重其刑。所犯行使偽造私文書、背信及詐欺罪三罪，有方法結
    果之牽連關係，為牽連犯，應從一情節較重之背信罪處斷，公訴意旨就上開詐欺
    罪部分雖未起訴，惟本院既認該部分與其他有罪部分有裁判上一罪之關係，自得
    併予審理。原審不察，遽予被告庚○○無罪之諭知，自有未洽，檢察官上訴意旨
    ，指摘原判決此部分不當，非無理由，自應予撤銷改判，爰審酌被告犯罪之動機
    、目的、手段、生活狀況、智識程度、犯罪所生之損害及犯罪後態度等一切情狀
    ，量處如主文第二項所示之刑，另查九十年一月四日修正，同年月十日經總統公
    布施行之刑法第四十一條規定：「犯最重本刑為五年以下有期徒刑以下之刑之罪
    ，而受六個月以下有期徒刑或拘役之宣告，因身體、教育、職業、家庭之關係或
    其他正當事由，執行顯有困難者，得以一元以上三元以下折算一日，易科罰金。
    但確因不執行所宣告之刑，難收矯正之效，或難以維持法秩序者，不在此限」，
    亦即修正前刑法第四十一條原規定所犯最重本刑為三年以下有期徒刑之罪，而受
    六個月以下有期徒刑或拘役之宣告，因身體、教育、職業或家庭之關係，執行顯
    有困難者得為易科罰金，已修正為同條第一項前段為所犯最重本刑為五年以下有
    期徒刑之刑之罪，而受六個月以下有期徒刑或拘役之宣告，因身體、教育、職業
    、家庭之關係或其他正當事由，執行顯有困難，得為易科罰金，並於同年一月十
    二日生效，比較新舊法以新法較有利於被告，併予諭知易科罰金之折算標準。
貳、被告乙○部分
  一、按犯罪事實應依證據認定之，無證據不得推定其犯罪事實；又不能證明被告犯
      罪或其行為不罰者，應諭知無罪之判決，刑事訴訟法第一百五十四條第三百
      零一條第一項分別定有明文。又認定犯罪事實所憑之證據，無論其為直接或間
      接證據，在訴訟上之證明均須於通常一般之人均不致有所懷疑而得確信其為真
      實之程度，始得據為有罪之認定，倘其證明尚未達到此一程度而有合理之懷疑
      存在，以致無從形成對被告不利之確信時，依據罪疑利益歸於被告之法則，即
      應儘先為有利被告之判斷，不得徒憑主觀上之臆測遽行排除有利於被告之可能
      ，最高法院七十六年臺上字第四九八六號著有判例足參。
  二、公訴及上訴意旨認被告乙○涉有本件偽造文書犯行係以：I告訴人既未同意將
      部分貸款轉帳予被告庚○○，何以被告乙○供稱係經告訴人之授權，且為庚○○填載上開取款憑條。II上開委託書並未有委託台新銀行將貸款轉帳入庚○○
      之文字。III八十八年六月一日告訴人與庚○○在台新銀行為轉帳委託有無爭執
      時，乙○何以不將保管於貸款案卷宗中之委託書影本當場提出以解決糾紛等語
。訊據被告乙○堅決否認有上開犯行，辯稱：伊是在八十八年五月初接觸此一
      貸款案件，被告庚○○於五月十七日拿「委託書」原本給伊看，並稱告訴人要
      匯款七十萬元她，伊並影印存檔；嗣告訴人於八十八年五月二十四日至銀行辦
      理對保手續時，即在三紙空白存款取款憑條上蓋用印鑑章，並囑請伊在撥款時
      ，幫其代扣火災保險費、徵信費用及清償被告李惠淑之上揭款項。於八十八年
      五月二十八日告訴人至銀行時，告訴人復向伊表明貸款核撥後，伊要匯給被告
      庚○○七十萬元尾款及相關代書、規費等費用，至於詳細金額，於詢問被告庚○○後，再以空白存款取款憑條代為取款並轉帳予庚○○。八十八年五月三十
      一日，被告庚○○將抵押權設定之相關文件送回銀行時，向伊表示告訴人應支
      付的金額為七十七萬二千八百六十六元，伊復以電話向告訴人確認無訛後，始
      代為轉帳，伊之所以代為轉帳，完全是受告訴人之指示，於撥款時，並以電話
      確認無誤後，始代為轉帳，絕無偽造文書等語。
  三、本院查：
    (一)乙○辦理上開轉帳手續顯有重大疏忽
      (1)被告乙○於八十八年五月三十一日，在告訴人蓋有印鑑文之空白取款憑條上
        ，載明金額七十七萬二千八百六十六元，向台新銀行北台中分行提領，以轉
        帳方式，將前揭款項存入被告庚○○設於該分行之00000000000
        000號帳戶內之事實，已據被告乙○及庚○○一致供明在卷，並有存款取
        款憑條、存款存入憑條（庚○○所有）等影本附卷可查。
      (2)本院卷附中華民國銀行商業同業公會全國聯合會全會法字第九十年九月十三
        日全法字第一九七七號函所示：金融機構固得依存戶指示，由其活期性存款
        或定期存款帳戶轉入同一存戶之其他帳戶或事先以書面約定之第三人特定帳
        戶（均含他行庫）等語。另卷附中華民國銀行商業同業公會全國聯合會全會
        法字第八十年三月廿日第０四三０號函，載明該會法律事務小組八十年一月
        二十四日第七十次會議討論決議為：I客戶在填具委託書委請銀行就其在甲
        地區分行活期存款帳戶撥轉支付其在該銀行乙地區分行所開立之活期存款帳
        戶，其與銀行之法律關係，應定性為「委任契約」。II惟客戶委託撥付時，
        因係以電話為之，無確實之書據為憑，恐有「誤傳」情形，而易生糾葛等情
        。足見在將存戶存款轉入第三人特定帳戶時，必須事前以書面約定，且不得
        以電話為之（前函稱易生糾葛者為同一存戶，以電話為撥付不同帳戶委託，
        舉重明輕，遑論不同存戶之撥付），是本件被告乙○所指依告訴人指示轉入
        部分，縱令屬實亦顯違反內部規定，況依前述，告訴人並未為上開指示。
      (3)至所辯係依據前揭委託書轉入部分，查：上開委託書載明：「一、茲全權
        委託『庚○○』台端接洽左列土地房屋之銀行貸款事項，並承諾條件如下：
        二、土地房屋坐落：一、地址：『台中市○○區○○路二段４６１巷２６號
        ７樓』二、地號：『北屯區○○段３１２地號』三、台端如介紹接洽成功於
        正式撥款之同時『應支付受委託人庚○○新台幣五萬元正』（稅金由立委託
        書人負責），倘委託期間銀行核准通知後，本人因故中途不配合辦理貸款手
        續，則本人願依約支付上開佣金。貸款金額新台幣『貳』佰『伍』拾『零』
        萬『零』仟『零』佰『零』拾元正。四、（略）五、本委託有效期間自『８
        ８』年『５』月『１０』日起『８８』年『６』月『３０』日止，如期滿前
        本案進行已有具體進展時不在此限，本委託書仍繼續有效。『並於銀行正式
        撥款之同時交付新台幣七十萬元正以支付房屋貸款餘額。』六、前開承諾條
        件，立委託書人保證遵守，如有違反願付賠償責任。『七、並交付權利書狀
        ０八八中正建字０００五七０號、０００六四六建物、土地權狀正本各乙張
        』」等語，就形式上言之，上開委託書係告訴人與被告庚○○之間契約，顯
        非告訴人委託台新銀行代償舊欠之授權。事實上，台新銀行就房屋抵押貸
        款亦製有定型之「房屋抵押貸款撥款／動支申請暨委託書」，由貸款人授權
        貸款銀行，逕自代償原抵押貸款或撥款至特定貸款人、第三人特定帳戶，有
        上開委託書影本可考，乙○未要求告訴人使用上開合乎規範之委託書，亦有
        未當。
        就委託書內容觀之，僅載明：「應支付受委託人庚○○新台幣五萬元正」
        「並於銀行正式撥款之同時交付新台幣七十萬元正以支付房屋貸款餘額。」
        等語，就文義言，亦未授權台新銀行得逕為撥付至庚○○帳戶。轉帳之金
        額為七十七萬二千八百六十六元亦與委託書內容不符。是上開委託書亦不足
        為撥付之依據甚明。
      (4)台新銀行九十年九月十日台新總法制字第九０一一五九號函固稱，本件非屬
        「房屋抵押貸款撥款／動支申請暨委託書」之代償原抵押貸款，而係個案授
        權以無摺方式提款轉帳，承辦人員就個案確定客戶確有提款或轉帳之真意時
        （如授權書或其他方式）可以僅憑取款條以無摺方式取款轉帳等語，就本件
        言，I電話授權有無既無法查證且經中華民國銀行商業同業公會全國聯合會
        以前函提醒會員銀行，在同一存戶，不同帳戶轉帳之前提下已易生糾葛，已
        見前述。II所憑授權委託書轉帳復有前開形式及實質上之重大瑕疵。III取款
        憑條固經告訴人蓋有印鑑文，然告訴人同時蓋用者包括一萬三千八百九十五
        元之火險保險費及五百元之徵信費，參酌證人即台新銀行職員江進哲於偵查
        中證稱：「（問：對保時是否會要求客戶先在取款憑條上蓋印鑑章以供你們
        代扣一些手續費？）我們會要求客戶蓋印鑑章在二、三張取款憑條上，這些
        代扣費用包括火險費、信用查詢費，另外一張可能是鑑價費，本件告訴人之
        火險費是一三八九五，部份由我銀行以現金科目提領，另外一筆信用查詢費
        五百元是以轉帳方式」等語及證人張秀如所證：「一般案件在對保時是由客
        戶來申請例如房屋貸款，在過戶手續完成前要先對保，案件有分很多種，且
        要收的費用不等，會問客戶是要在撥款當天來一趟或是先蓋好取款條給我們
        ，有些客戶會在取款條上指定用途，那我就會在撥款扣帳時用於指定用途，
        如沒有指定，我們會依我們的扣帳項目來做，不收現金的原因是因為時間不
        確定，保有現金有困難、貸款核定之金額不確定所以要客戶留空白取款條免
        得客戶再跑一趟如有留則不會超過五張，其它銀行也都這麼做」「（問：哪
        些款項會預留空白取款條？）代償、或其他相關費用，要看案件複雜與否，
        有得要收代償費，有的可減免，還有徵信費」等語觀之，清償非原抵押貸款
        顯不在其列，是乙○就轉帳行為顯有過失甚明。
    (二)尚不足憑上開疏忽遽爾認定被告乙○有背信及行使偽造文書犯行
      被告乙○就上開轉帳行為固顯有過失，然於本件貸款案件中，被告乙○係銀行
      職員，告訴人係被告乙○之客戶，二人並無何直接利害關係，且依卷證所示，
      被告乙○與被告庚○○亦僅有業務上之接觸，除此之外，亦無特別之利害關係
      。且未經授權，以轉帳方式，將告訴人核撥之款項存入特定之帳戶內，對被告
      乙○亦無何利益，且必為告訴人查悉，無從隱瞞，是依日常生活經驗判斷，被
      告乙○如確實知悉未經授權，其有何重大理由，多此一舉，甘冒必遭刑事責任
      訴追之風險，而作做出對本身毫無利益之轉帳行為？且告訴人在辦理上開貸款
      時，已確實知悉庚○○與丁○○之資金關係及庚○○持有上開權狀，而告訴人
      將其積欠劉林雙英尾款支付被告庚○○在事理上亦為打開僵局方案之一，或在
      言談中，未排除此種方式解決之可能，致乙○產生誤解，本院審酌再三，無法
      排除被告庚○○以偽造之上開委託書，欺騙乙○至令其為上開行為，是尚不得
      以其辦理業務疏失而認定其犯罪。
四、綜上所述，本件公訴人所憑之證據，就被告乙○部分，無論直接或間接證據，均
    尚未達於一般之人均可得確信，而無合理之懷疑存在之程度，本院亦查無其他確
    切証據，足以証明被告乙○確應負本件罪責，被告乙○之犯行尚屬不能証明。原
    審以不能證明被告乙○犯罪，而依刑事訴訟法第三百零一條第一項規定，諭知無
    罪之判決，經核認事用法，並無不合，檢察官上訴意旨認應就被告予以論罪科刑
    ，而指摘原判決不當，經查為無理由，應予駁回。
參、據上論結，應依刑事訴訟法第三百六十八條、第三百六十九條第一項前段、第三
    百六十四條、第二百九十九條第一項前段，刑法第二條第一項前段、第二百十條
    、第二百十六條、第三百四十二條第一項、第三百三十九條第一項、第五十五條
    、第五十六條、修正後第四十一條第一項前段，罰金罰鍰提高標準條例第一條前
    段、第二條判決如主文。
本案經檢察官甲○○到庭執行職務。
中      華      民      國      九十    年      十      月      十一    日
                                臺灣高等法院臺中分院刑事第四庭
                                      審判長法  官  洪  耀  宗
                                            法  官  江  德  千
                                            法  官  劉  登  俊
右正本證明與原本無異。
如不服本判決應於收受送達後十日內向本院提出上訴書狀，其未敘述上訴之理由者並
得於提起上訴後十日內向本院補提理由書（均須按他造當事人之人數附繕本）。
                                            書記官  鄧  智  惠
中      華      民      國      九十    年      十      月      十二    日
                                                                        Ａ


司法院資訊處製作；財團法人民間司法改革基金會備份。
